【裁判字號】    94,簡上,463
【裁判日期】    950630
【裁判案由】    清償債務
【裁判全文】
臺灣臺北地方法院民事判決             94年度簡上字第463號
    上  訴  人  將富建設股份有限公司
    法定代理人  丙○○
    訴訟代理人  甲○○
    被 上 訴人  乙○○
上列當事人間請求清償債務事件，上訴人對於中華民國九十四年
七月八日臺灣臺北地方法院臺北簡易庭93年度北簡字第24374號
第一審判決提起上訴，本院於民國九十五年六月十九日言詞辯論
終結，判決如下：
    主  文
上訴駁回。
第二審訴訟費用由上訴人負擔。
    事  實
甲、上訴人方面：
一、聲明：求為判決：(一)原判決廢棄。(二)被上訴人在第一審簡易
    之訴駁回。
二、陳述：除與原判決記載相同者，茲引用之外，補稱：
  (一)系爭「協議書」上之上訴人公司印文並非上訴人公司所有，
    法務部調查局就系爭「協議書」印文與原上訴人買賣契約書
    上印文是否同一曾為鑑定，認為無法判斷係同一印章，亦即
    無法判斷協議書之印文為真正（調科貳字第09400163380 號
    ）。證人陳亮甫於原審94年5月13日證稱當初其寫好「協議
    書」就交回公司用印，是否用印不清楚，又公司章與契約
    書章並不同，可知上訴人公司如用印簽署「協議書」，印文
    自有別買賣契約書印文，故非僅以兩者印文極為相似即證系
    爭「協議書」上印文乃上訴人公司所為，是被上訴人以系爭
    「協議書」印文，主張上訴人已同意「協議書」內容，並非
    事實。
  (二)上訴人否認曾就協議書內容與被上訴人達成合意，且系爭「
    協議書」亦非上訴人交付被上訴人，縱認「協議書」之印文
    為上訴人公司所有，亦屬經盜蓋取得。證人陳亮甫於原審
    94年5月13日出庭否認被上訴人所言「協議書」係其用印交
    付被上訴人，且明確表示其未獲知上訴人公司對該「協議書
    」之內容為承諾或對該「協議書」本身簽署用印，是被上訴
    人前揭指述取得系爭之「協議書」事證並非事實。又被上訴
    人94年9月7日當庭改稱協議書係銷售小姐「張亦欣」交付，
    並稱同為銷售小姐胡玉貞亦知悉。惟經上訴人公司查得並無
    「張亦欣」乙員任職記錄，當時銷售小姐僅有名為張銀妹小
    姐之人，而銷售小姐胡玉貞親筆具狀否認上訴人所言知悉銷
    售小姐「張亦欣」交付乙節。查依被上訴人指述取得「協議
    書」過程 (無論謂「協議書」係公司簽署用印後由陳亮甫或
    「張亦欣」交與)其前後說詞不一，後經相關當事人出面否
    認，及自始被上訴人皆自行支付相關銀行利息並歷經多年未
    曾向上訴人請求給付補貼，期間銀行貸款又經被上訴人清償
    後改貸他行，貸款本金與利率均有所變異亦均未向上訴人告
    知或請求補貼等情可知，「協議書」上所有由上訴人補貼銀
    行貸款利息，均無可能獲得上訴人合意。又被上訴人無法證
    明由上訴人或上訴人之代理人處收受「協議書」，故被上訴
    人顯係利用來歷不明之「協議書」（非真正上訴人簽署用印
    或盜蓋上訴人印文而取得）圖謀不當利得。
  (三)依證人張光輝93年12月28日出庭作證 及證人陳亮甫94年5月
    13日出庭證詞，縱認「協議書」文書為真正，上訴人應受「
    協議書」拘束，依該約定上訴人須補貼支付利息之範圍應僅
    限於被上訴人購買上訴人房地當時第一次辦理銀行貸款所生
    利息（即用以給付尾款而為銀行貸款致所生之利息），不及
    於日後被上訴人清償貸款後再自行辦理之銀貸而生之利息。
    申言之，協議書限定於被上訴人為給付上訴人價金尾款所為
    銀行貸款而生利息之補貼約定，被上訴人清償貸款後再自行
    辦理之銀貸所生利息自不在約定補貼之範疇。原審捨究協議
    書真意，另以被上訴人清償貸款後再自行辦理之銀貸所生利
    息低於原貸款銀行利息為考量作為判斷被上訴人請求有否理
    由依據，顯捨本逐末，認事用法有所違誤。
三、證據：援用第一審所提證據。
乙、被上訴人方面：
一、聲明：求為判決：上訴駁回。
二、陳述：除與原判決記載相同者，茲引用之外，補稱：
    本件原審已傳喚證人出庭說明事情經過，當時證人陳亮甫確
    實曾打電話予被上訴人，謂其公司有此誠意處理此事，因此
    給予被上訴人協議書，當時係要被上訴人前往賣場拿取，伊
    到達時陳亮甫不在，係由一位譯音為張亦欣之小姐拿給被上
    訴人。被上訴人並未指明係陳亮甫交付協議書，然陳亮甫確
    實承認有寫過此一文件，且確實有將該文件交回公司用印。
三、證據：援用第一審所提證據。
    理  由
一、本件被上訴人起訴主張其於89年1月9日與上訴人簽訂元邦大
    國房地買賣契約，向上訴人購買E13-9樓房屋（包含坐落土
    地），因系爭房屋完工交屋時，天然氣尚未裝設完畢，不得
    使用，其不願辦理交屋，嗣89年4月28日上訴人與伊簽訂協
    議書，上訴人同意伊購買系爭房屋自銀行撥款日起至天然氣
    啟用日止之銀行利息，由上訴人負擔，伊始如期辦理交屋，
    因系爭房屋之天然氣於92年11月間始啟用，而伊所繳交之銀
    行貸款利息，迄至當月止，共計新台幣（下同）為273,584
    元，其依據雙方簽訂之協議書之約定，屢向上訴人催討，均
    不獲置理，為此提起本件訴訟，請求上訴人給付上開款項等
    語；被上訴人則以該公司不可能出具該協議書，亦未與被上
    訴人達成上開協議，被上訴人對於何人交付該協議書均無法
    清楚交代，而上開協議書經鑑定結果無法判定與上訴人公司
    印章同一，足證上訴人確實未曾出具該協議書，該協議書應
    係遭偽造以圖謀不當利益，縱認上訴人確有出具該協議書，
    上訴人亦應僅支付被上訴人購買上訴人房地當時第一次辦理
    銀行貸款所生利息，不及於日後被上訴人清償貸款後再自行
    辦理之銀貸而生之利息，是被上訴人請求上訴人支付上開款
    項並無理由云云資為抗辯。
二、經查，本件被上訴人主張之事實，業據其提出協議書、存證
    信函、銀行貸款利息明細表、存摺節本、彰化銀行房屋擔保
    借款繳息清單、新竹縣竹東地政事務所異動索引等件影本為
    證。上訴人對於被上訴人主張向其購買系爭房地，該房屋於
    92年11月間開始啟用天然氣，被上訴人並先後向南山人壽銀
    行及彰化銀行辦理房屋貸款，自89年5月3日起至92年10月31
    日止共繳交銀行貸款利息為273,584元等情，並不爭執，是
    上開事實應堪採信。本件上訴人所爭執者，主要乃：(一)系爭
    協議書是否真正；(二)被上訴人可否依協議書內容請求上訴人
    轉貸後之銀行貸款利息。茲就上開疑義，分別論述如次：
  (一)本件被上訴人所提出之協議書，其上有上訴人公司大小章之
    印文，該印文是否確為上訴人公司所有，原審於審理時曾通
    知上訴人職員陳亮甫到場作證，依陳亮甫於原審94年5月13
    日審理時結證證稱：「（提示房屋買賣契約書）我認識原告
    （指被上訴人）因為他是公司的客戶，有向公司買房子，我
    是當時公司執行這個案子的業務主任，（提示協議書）協議
    書是我親手寫的，印章是送回公司用印以後交給原告的，印
    章不是我保管的我沒有辦法用印，我都要送回去公司用印。
    當初我寫好協議書之後，我就交回公司用印，用印好之後，
    公司交給誰處理我就不知道，協議書上面的印章及簽約上面
    的印章看起來很像，．．．」等語（參原審卷的五九、六○
    頁），足證系爭協議書，乃上訴人公司當時銷售系爭房屋之
    業務主任即證人陳亮甫親筆書立，並送回公司用印完畢後交
    予原告收執。另原審將系爭協議書上之印文送請法務部調查
    局鑑定，經該局於94年4月11日以調科貳字第09400163380號
    通知書函覆謂系爭協議書上上訴人公司大小章之印文，與上
    訴人不爭執真正之房地買賣契約書上上訴人公司大小章之印
    文，經重疊比對鑑定，其紋線大致相符，此有該鑑定通知書
    在卷可稽（參原審卷第五○頁），是系爭協議書上之印文與
    上訴人公司所有之印文，兩相重疊比對後，完全吻合。再觀
    系爭上訴人公司之大小章有其獨特之處，即公司大章之右邊
    線上段有2處缺口，負責人小章之左邊線下段有2處缺口，而
    此獨特部分，於系爭協議書上之印文亦皆符合，是綜合上述
    證據資料觀察，應認系爭協議書上上訴人公司大小章之印文
    ，確屬上訴人公司所有無訛。是被上訴人主張上訴人公司於
    89年4月28日與其簽訂系爭協議書，並承諾同意自銀行撥款
    日起至天然氣啟用日止，負擔被上訴人購買系爭房屋之銀行
    貸款利息，應堪認為真正。雖上訴人辯稱該協議書有可能係
    遭他人偽造，用以圖謀不當利益云云，惟就此一變態事實，
    上訴人並未舉證證明，其所指摘者，顯係臆測之詞，自非可
    採。
  (二)依系爭協議書記載「將富建設股份有限公司同意乙○○先生
    座落元邦大國E13-9F房屋乙戶，自銀行撥款日起至天然氣啟
    用日止之間銀行利息，由將富建設股份有限公司支付，天然
    氣啟用日後則由乙○○先生支付，恐口說無憑，特立此據。
    」之內容，及證人陳亮甫於上揭期日於原審結證所稱：「本
    件是成屋銷售，一般房屋蓋好之後天然瓦斯很快就會通，本
    件是因為外面的路權有爭議，沒有辦法提供天然瓦斯，因為
    已經要銀行撥款，我是為了解決這個問題才提議，當初以為
    瓦斯管2、3個月就會下來，才會寫的這個協議書，答應不答
    應是要看公司自己的決定，當初原告（即被上訴人）有表示
    希望瓦斯下來之後再辦裡銀行撥款，我們為了要如期撥款才
    會補貼他的銀行利息，但是還是要看公司自己的決定，我當
    時寫協議書的時候，並沒有預設說原告轉貸的時候不付銀行
    利息，因為根本沒有想到有這個問題，只是很單純的想到瓦
    斯管線通以前公司會幫他付銀行的房貸利息，當初並沒有講
    說是那家的銀行就是原貸銀行，一般貸款沒有想到會轉貸，
    也沒有禁止原告去轉貸，所以我寫協議書的本意，是指公司
    願意負擔原告當時房屋貸款利息，後來是否會發生轉貸，我
    沒有辦法預測，寫協議書的時候也沒有考量進去，當初只是
    為了要趕快拿到銀行的撥款，而同意替他負擔銀行的利息，
    原告到底是向那家銀行貸款或是轉貸跟本不是我考慮的範圍
    ，也不是我可以決定的問題，所以當初跟本沒有針對這個問
    題去做協議，我當初有向原告表示，要公司同意才可以。」
    等語觀之，
    本件上訴人所以願意負擔被上訴人系爭房屋之房屋借款利息
    ，無非是希望被上訴人於系爭房屋未裝設天然氣以前，能如
    期辦理原訂銀行貸款手續，使上訴人得以順利取得被上訴人
    向銀行貸款之金額，而上訴人即許諾於天然氣裝設完畢前，
    願意為被上訴人負擔繳交房屋銀行貸款之利息為對價，是兩
    造間協議之內容，係針對被上訴人以系爭房屋辦理銀行借款
    所生之貸款利息，至於被上訴人究係向那家銀行辦理房屋貸
    款，並非兩造協商重點，且未約定，是被上訴人於89年5月3
    日先向南山人壽銀行辦理房貸，嗣於89年11年21日轉向彰化
    銀行辦理，不能認為有違協議書之約定，是被上訴人另向他
    銀行辦理轉貸後所生之貸款利息，仍應認為屬於協議書中所
    述之「銀行利息」之範疇。
  (三)其次，被上訴人原向南山人壽銀行貸款之金額為200萬元，
    每月繳款金額固定為15,282元，其中利息占有1萬1千餘元，
    嗣於89年11月21日向彰化銀行辦理轉貸後，貸款金額雖提高
    為216萬元，但每月繳交之利息由首次9000元，逐月向下遞
    減，兩相比較後，被上訴人向彰化銀行轉貸後之貸款利息
    ，顯較原貸銀行為低，是被上訴人轉向彰化銀行貸款之行為
    ，並非不利於上訴人，且所生之銀行利息，亦未超過原貸銀
    行所生之利息，則被上訴人自得依系爭協議書之約定，向上
    訴人請求負擔原貸及轉貸銀行之銀行利息，其依據兩造所簽
    訂之協議書向上訴人請求給付上開款項，應屬有理。
三、綜上所述，本件被上訴人所提出之系爭協議書確為上訴人公
    司所出具，上訴人自應受其協議內容所拘束，是被上訴人自
    辦理銀行貸款日起至天然氣啟用日止，所繳交之銀行貸款利
    息，自得向上訴人公司請求負擔。從而，被上訴人訴請被告
    給付273,584元，為有理由，應予准許。原審判命上訴人如
    數給付，並依職權宣告假執行，於法並無不合或並無違誤。
    上訴意旨指摘原判決不當，求予廢棄改判，為無理由，應予
    駁回其上訴。
四、據上論結，本件上訴為無理由，依民事訴訟法第436條之1第
    3項、第449條第1項、第78條，判決如主文。
中    華    民    國    95    年    6    月    30    日
                 民事第二庭審判長法  官  鄭純惠
                                 法  官  黃雯惠
                                 法  官  汪漢卿
以上正本係照原本作成。
本判決不得上訴。
中    華    民    國    95    年    6    月    30    日
                                 書記官  許婉如


司法院資訊處製作；財團法人民間司法改革基金會備份。
